【裁判字號】    92,判,821
【裁判日期】    920626
【裁判案由】    有關教育事務
【裁判全文】
最  高  行  政  法  院  判  決                    九十二年度判字第八二一號
    上  訴  人  甲○○
    被 上訴 人  教育部
    代  表  人  乙○○
右當事人間因有關教育事務事件，上訴人對於中華民國九十一年四月二十五日臺北高
等行政法院九十年度訴字第六一四九號判決，提起上訴，本院判決如左：
    主  文
上訴駁回。
上訴審訴訟費用由上訴人負擔。
    理  由
一、淡江大學於民國八十八年十二月十六日以（八八）校文字第三九二七號函、八十
    九年八月十七日以（八九）校人字第二一八○號函、九十年二月二十一日以（九
    十）校人字第○三五五號函，向被上訴人申請上訴人工作許可核備，被上訴人於
    九十年四月四日以台（九○）高（二）字第九○○四四七四九號函回覆該校稱：
    「上訴人申請擔任淡江大學中文系兼任講師，與教育部『研商持外僑居留證僑生
    工讀會議』決議中有關僑生工讀相關規定不符。另依『外國學生來華留學辦法』
    與『外國留學生工作許可及聘僱管理辦法』第二條規定，外國人不含兼具僑生身
    分者；查上訴人因具僑生身分，非屬前開辦法所稱之外國人，自不適用該等辦法
    規定核予工作許可。」等語，否准淡江大學之許可核備申請，上訴人不服，遂提
    起本件行政訴訟。
二、上訴人於原審起訴主張略以：上訴人係取得馬來西亞籍而持馬來西亞護照入境之
    海外僑生，其身分該當就業服務法第六十七條所指「中國人取得外國國籍而持外
    國護照入境」之構成要件，依法應準用關於外國人之規定，故海外僑生工作之規
    定，依法亦應準用「外國留學生工作聘僱及許可管理辦法」。上訴人所提確認上
    訴人講師資格存在之訴，完全符合起訴要件及權利保護要件。上訴人具有僑生身
    分，被上訴人已不爭執。依國籍法、華僑身分證明書核發辦法、僑生回國就學及
    輔導辦法等相關規定，只要是僑生，必為華僑，只要是華僑，必為本國人，足資
    證明上訴人係本國人，同時兼具華僑及僑生身分，故上訴人於我國法律上具雙重
    國籍之地位。按上訴人之主張，係以僑生（華僑）為本國人之特別規定，依就業
    服務法第七十九條（起訴時舊法第六十七條）明定應類推適用外國人之規定。與
    僑生兼任講師性質相似之外國人規定，有「外國留學生工作聘僱及許可管理辦法
    」、「專科以上學校及學術研究機構聘僱外國教師與研究人員許可及管理辦法」
    ，惟僑生仍以學生身分為主，其半工半讀之性質，顯然較類似外國留學生之性質
    ，故宜類推適用「外國留學生工作聘僱及許可管理辦法」。即使僑生為外國人之
    特別規定，依特別法優於普通法之原則，若無特別規定時，普通規定仍有補充效
    力；換言之，若有僑生工讀之規定，應優先適用僑生工讀之規定，惟若無僑生工
    讀規定或規定有所不足，「外國留學生工作聘僱及許可管理辦法」居於普通法之
    地位，仍有補充適用之效力，並非無法可循。就業服務法第一條前段規定「為促
    進國民就業，以增進社會及經濟發展」；同法第四十二條又規定「為保障國民工
    作權，聘僱外國人工作，不得妨礙本國人之就業機會、勞動條件、國民經濟發展
    及社會安定。」故限制外國人工作權之依據，主要規定於本法中，例如就業服務
    法第四十六條第一項規定「雇主聘僱外國人在中華民國境內從事之工作，除本法
    另有規定外，以下列各款為限．．．」，此即法律保留原則之體現，尤其涉及人
    民權利之限制，更應嚴守法律保留原則。倘如被上訴人所稱，就業服務法對於「
    僑生」無任何規定，意即僑生工作並未受到就業服務法之限制，從反面而言，亦
    即僑生之工作權與一般本國人並無二致，顯然有誤，查此係被上訴人以為就業服
    務法第七十九條不適用於僑生之涵攝錯誤。依中央法規標準法第五條第二款之規
    定「關於人民之權利義務者，應以法律定之。」此為法律保留原則之明文規定；
    且參大法官釋字第三一三、三九○、三九四號解釋，關於行政命令與法律保留原
    則之關係，亦須有授權命令之依據，行政機關對人民權利之限制，始有合法性可
    言。既然法律無明文禁止僑生兼任講師，僑生當然就可以兼任講師，此為工作自
    由，亦是僑生與雇主間之契約自由。就工讀之性質而言，工讀意即半工半讀，僑
    生仍是以學生身分為主，僅得利用課餘時間從事臨時性之工作，獲取報酬或薪資
    ，所以似不包括專職工作，惟兼職工作與工讀之性質並無不合。上訴人具有僑生
    身分，關於工作應優先適用針對僑生工作之相關法令，亦即依台（七九）僑字第
    七七二六號函指示各校依「研商持外僑居留證僑生工讀會議」之決議辦理僑生工
    讀事宜，至於「外國留學生工作聘僱及許可管理辦法」則應有補充適用之效力。
    被上訴人宣稱僑生兼任講師無法可循，阻斷上訴人講師資格之實質內涵，顯然無
    法成立等語。
三、被上訴人則略以：取得講師資格並非當然得在中華民國境內工作，上訴人不適用
    外國留學生工作許可及聘僱管理辦法：(1)上訴人講師資格之取得，係依「教育人
    員任用條例」第十四條第四項及「教師法」第十條授權制定之「專科以上學校教
    師資格審定辦法」，經被上訴人所屬之學術審議委員會就上訴人是否具備講師資
    格而為審查，於合格後發給證書，以證明其具備講師資格。至於上訴人得否在中
    華民國工作，乃「就業服務法」規範之範疇，不可混為一談。(2)就業服務法之立
    法目的，在促進國民就業，以增進社會及經濟發展，為保障國民工作權，聘僱外
    國人工作，不得妨礙本國人之就業機會。故外國人在中華民國境內工作，應經許
    可，雇主如聘僱或留用未經許可或許可失效之外國人，應負刑事責任或受行政處
    罰。(3)上訴人係以僑生身分經教育部分發就讀東海大學博士班，非以外國學生身
    分入學，修正前就業服務法第四十七條雖規定：「雇主聘僱就讀於公立或經立案
    之私立大專以上院校之留學生從事工作，應向教育部申請許可；其許可及有關聘
    僱管理辦法，由教育部會同中央主管機關定之。」被上訴人與行政院勞工委員會
    依此授權，會銜發佈之「外國留學生工作許可及聘僱管理辦法」第二條明文規定
    ：「本辦法所稱外國留學生，指就讀於公立或經立案之私立大專院校及其附設之
    語文教學機構，經『教育部認定』符合外國學生身分者。」而依被上訴人九十年
    四月四日台﹙九十﹚高﹙二﹚字第九○○四四七四九號函說明三意旨及被上訴人
    所訂「外國學生來華留學辦法」第二條規定：「本辦法所稱外國學生，指未具僑
    生身分，且不具中華民國國籍之外國籍學生。」被上訴人顯認定上訴人非外國留
    學生，準此，上訴人當無「外國留學生工作許可及聘僱管理辦法」之適用。修正
    前就業服務法第六十七條後段規定「中國人取得外國國籍而持外國護照入境或持
    中華民國護照而未在國內設籍」之文義，顯指雙重國籍人士，此為主管機關行政
    院勞工委員會向來見解，上訴人既未具雙重國籍，當無該條之適用，上訴人主張
    依該條「僑生」得準用「外國人」之規定云云，顯出誤會。被上訴人係最高教育
    行政主管機關，就「僑生」與「外國留學生」有全然不同之規定，足見兩者性質
    並不相同，修正後就業服務法第五十條雖將「外國留學生」與「僑生」併列於同
    一條，僅係立法技術之運用與體例之需要，於性質並無影響，兩者既非類似，自
    不生準用之問題。況被上訴人與行政院勞工委員會依修正前就業服務法第四十七
    條第一項授權會銜發佈之「外國留學生工作許可及聘僱管理辦法」第二條，明文
    規定該辦法所稱外國留學生，指就讀於公立或經立案之私立大專校院及其附設之
    語文教學機構，經教育部「認定」符合外國學生身分者。被上訴人本於職權與法
    律授權，認定「僑生」非該辦法之「外國學生」，並無不當。又「研商持外僑居
    留證僑生工讀會議」決議事項，雖有就讀大專以上學校之持外僑居留證僑生學業
    成績及格者，得申請於課餘時間工讀，惟一般而言，工讀者所從事應為臨時、短
    暫性質之工作。上訴人擬任之大學講師，衡諸常情與一般社會通念，難認屬工讀
    性質，自無前開決議之適用。修正前就業服務法第四十七條相關規定：「專科以
    上學校及學術研究機構聘僱外國教師與研究人員許可及管理辦法」係被上訴人與
    行政院勞工委員會依修正前就業服務法第四十四條第二項授權訂定，惟修正前就
    業服務法第四十四條、第四十七條，分別就聘用「外國人」及「外國留學生」而
    為規定，兩相比較，後者顯較前者為狹，依特別規定優先適用之法理，並考量外
    國留學生應以在台「就學」為主要目的，「工作」則屬例外，依例外從嚴之法理
    ，聘用具學生身分之外國人從事工作，自應優先適用修正前就業服務法第四十七
    條及其授權訂定之行政命令﹙即外國留學生工作許可及聘僱管理辦法﹚等語，資
    為抗辯。
四、原審斟酌全辯論意旨及調查證據之結果，以：按確認公法上法律關係成立或不成
    立之訴訟，非上訴人有即受確認判決之法律上利益者，不得提起之。行政訴訟法
    第六條第一項定有明文。所謂「即受確認判決之法律利益」，係指上訴人目前所
    處之不確定法律狀態，若不尋求判決確認即將受不利益之效果，故不確定法律狀
    態必須現已存在或立即到來，凡過去或未來之受害或有受害之虞者，皆不與焉。
    上訴人講師資格之取得，係依「教育人員任用條例」第十四條第四項及「教師法
    」第十條授權制定之「專科以上學校教師資格審定辦法」，經被上訴人所屬之學
    術審議委員會就上訴人是否具備講師資格而為審查，於合格後發給證書，以證明
    其具備講師資格，是上訴人主張其講師資格係由被上訴人審定並發給証書，具有
    公法上之法律關係等語，尚非無據。惟查上訴人已取得淡江大學中文系碩士學位
    ，經淡江大學初審，符合教育人員任用條例第十六條第一款規定，已於八十八年
    十月報送其講師資格，被上訴人核予通過，其審定講師證書字號為058542號，有
    講師証書附卷可稽，則上訴人具有講師資格已甚明確，被上訴人並未曾因上訴人
    具僑生身分，而撤銷或廢止其講師資格，更未曾否認其講師資格，故上訴人講師
    資格並未受到侵害，亦無任何不確定之法律狀態，可藉由確認判決加以除去，揆
    之行政訴訟法第六條第一項規定，上訴人提起本件訴訟，並無即受確認判決之法
    律上利益，其起訴欠缺訴之利益，應以顯無理由判決駁回。至於上訴人所爭執之
    被上訴人九十年四月四日台（九○）高（二）字第九○○四四七四九號函，係被
    上訴人答覆淡江大學，否准其聘任上訴人為兼任講師，亦即不同意核發上訴人工
    作許可證明，查具有講師資格，並不必然取得工作許可，兩者不可混為一談，故
    被上訴人上開答覆函並非否定上訴人之講師資格，因此上訴人之講師資格已屬確
    定。至於上訴人如對被上訴人上開答覆函不服，可以經由淡江大學提起訴願，以
    求救濟，或依就業服務法之相關規定向任課學校提出申請，其遽而提起本件確認
    之訴，尚非法之所許。至上訴人另於九十一年四月十八日具狀請求追加訴之聲明
    ：「確認上訴人依僑生校外工讀証兼任講師之工作權存在」，姑不論本件訴之追
    加尚未經被上訴人之同意，如上所述，被上訴人從未否認上訴人具有講師資格，
    亦未曾否認上訴人具有講師之工作權，上訴人之講師工作權並未受到侵害或存有
    不確定狀態，其遽而起訴請求確認兼任講師之工作權存在，亦無即受確認判決之
    法律上利益，至於上訴人所取得之「僑生校外工讀証」係私立東海大學所發，並
    非基於公法關係所發之証明，且與上訴人是否具有兼任講師之工作權無關，上訴
    人遽而起訴請求確認，亦屬於法不合，應予駁回。因而將訴願決定及原處分均予
    維持，駁回上訴人之訴。
五、本院經核原判決於法並無違誤。上訴意旨仍執前詞，並主張原判決依行政訴訟法
    第一百零七條第三項處理本事件，於法不合。欠缺權利保護必要之判決，別無規
    定，當然應本於言詞辯論而為之。原判決未經言詞辯論，依行政訴訟法第二百四
    十三條第二項第五款之規定，其判決當然違背法令。原判決理由認定被上訴人從
    未否認上訴人講師資格及其工作權存在。事實上被上訴人僅未直接否認，被上訴
    人九十年四月四日台（九○）高（二）字第九○○四四七四九號函，可作為證據
    ，證明被上訴人以書面為間接否之表示，不可謂從未否認。故原判決理由未斟酌
    被上訴人之間接否認，導致上訴人主張與其不能併存之被上訴人主張，竟同時存
    在，邏輯上產生矛盾，顯然違背論理法則，有判決不適用法規或適用不當之違背
    法令。原判決理由認定東海大學核准僑生校外工讀證給上訴人，法律關係之主體
    全屬私人，故非公法關係，似採已遭淘汰之主體說，判斷公法關係抑私法關係不
    應如此輕率。本事件東海大學係基於公權力主體地位，始得核准僑生校外工讀證
    。依特別法規說，東海大學核准僑生校外工讀證給上訴人之法律關係，自屬公法
    關係；況且，核准僑生校外工讀證之法令，並非對任何人皆可適用，原判決理由
    解為私法關係，實無法想像。有判決不適用法規或適用不當之違背法令。由於被
    上訴人間接否認上訴人講師資格及其工作權之原因，致生淡江大學、東海大學分
    別終止聘任上訴人兼任中文系講師之結果，具有直接因果關係。且依被上訴人間
    接否認之意思，係永久性侵害上訴人兼任講師之工作權，非僅針對個案。客觀上
    ，已使上訴人依法取得之工作權受到侵害；主觀上，上訴人對其講師資格及兼任
    講師工作權仍否存在深感不安。於此情形，可藉由確認判決加以除去，故上訴人
    有即受確認判決之法律上利益等語。然查「確認公法上法律關係成立或不成立之
    訴訟，非原告有即受確認判決之法律上利益者，不得提起之。」、「原告之訴，
    依其所訴之事實，在法律上顯無理由者，行政法院得不經言詞辯論，逕以判決駁
    回之。」行政訴訟法第六條第一項前段、第一百零七條第三項分別定有明文。而
    本件上訴人於原審起訴訴之聲明為確認上訴人依法取得之大專兼任講師資格有效
    成立，不因其僑生身分而受影響；確認上訴人依僑生校外工讀証兼任講師之工作
    權存在。惟上訴人已取得淡江大學中文系碩士學位，經淡江大學初審，符合教育
    人員任用條例第十六條第一款規定，已於八十八年十月報送其講師資格，被上訴
    人核予通過，有講師証書附卷可稽，則上訴人具有講師資格已甚明確，被上訴人
    並未曾因上訴人具僑生身分，而撤銷或廢止其講師資格，更未曾否認其講師資格
    ，亦未曾否認上訴人具有講師之工作權。至於被上訴人九十年四月四日台（九○
    ）高（二）字第九○○四四七四九號函係以上訴人因具僑生身分，非屬「外國學
    生來華留學辦法」與「外國留學生工作許可及聘僱管理辦法」所稱之外國人，自
    不適用該等辦法規定核予工作許可，而否准淡江大學之許可核備申請。並非否認
    上訴人講師資格及講師之工作權，故上訴人講師資格及講師之工作權，並未受到
    侵害，亦無任何不確定之法律狀態，可藉由確認判決加以除去。原判決以上訴人
    提起本件訴訟，欠缺訴之利益，在法律上顯無理由，爰不經言詞辯論，逕以判決
    駁回，即無不合。且與前開行政訴訟法令規定要無不合，尚無判決不適用法規或
    適用不當之違法；亦難謂有判決不備理由之違法，縱原審雖有未於判決中加以論
    斷者，惟尚不影響於判決之結果，與所謂判決不備理由之違法情形不相當。至於
    上訴人其餘訴稱各節，乃上訴人以其對法律上見解之歧異，就原審取捨證據、認
    定事實之職權行使，指摘其為不當，均無可採。綜上所述，上訴意旨指摘原判決
    違誤，求予廢棄，難認有理由，應予駁回。
據上論結，本件上訴為無理由，爰依行政訴訟法第二百五十五條第一項、第九十八條
第三項前段，判決如主文。
中    華    民    國    九十二      年      六        月    二十六      日
                    最 高 行 政 法 院  第 五 庭
                                審 判 長 法  官      徐  樹  海
                                         法  官      黃  璽  君
                                         法  官      鄭  淑  貞
                                         法  官      林  家  惠
                                         法  官      林  茂  權
右  正  本  證  明  與  原  本  無  異
                                         法院書記官  王  褔  瀛
中    華    民    國    九十二      年      六        月    二十六      日


司法院資訊處製作；財團法人民間司法改革基金會備份。
